【裁判字號】    90,簡上,743
【裁判日期】    920327
【裁判案由】    確認本票債權不存在等
【裁判全文】
臺灣臺北地方法院民事判決  九十年度簡上字第七四三號
    上  訴  人  乙○○
    訴訟代理人  李鳳翱律師
    被上訴人    甲○○
    訴訟代理人  李明諭律師
                陳逸華律師
                蔡鎮隆律師
右當事人間請求確認本票債權不存在等事件，上訴人對於中華民國九十年十月五日本
院台北簡易庭九十年度北簡字第七０八二號第一審判決提起上訴，本院判決如左：
    主  文
原判決關於確認上訴人就其持有如附表所示之本票壹紙對被上訴人之票據債權不存在
部分，暨除確定部分外訴訟費用之裁判均廢棄。
右開廢棄部分，被上訴人在第一審簡易之訴駁回。
第一審（除確定部分外）、及第二審訴訟費用由被上訴人負擔。
    事  實
甲、上訴人方面：
一、聲明：
（一）原判決不利於上訴人部分廢棄。
（二）右廢棄部分，被上訴人在第一審之訴駁回。
二、陳述：除與原判決記載相同者，茲引用之外，補稱：由於被上訴人與訴外人廖信
    中、林芳蓉合夥從事法拍屋之業務，需要資金之週轉，故會開立本票或以其它方
    式，向第三人借款周轉，以完成法拍屋之標購、繳款等事項。本件系爭本票簽發
    之原由，即是被上訴人合夥標購法拍屋需要資金周轉，始開立被上訴人名義之本
    票向上訴人借款，因被上訴人不識字，由訴外人林芳蓉書立，並不妨害被上訴人
    開立系爭本票之事實。上訴人與被上訴人間確實存有借貸之法律關係，且系爭本
    票係由被上訴人親自用印，並非為訴外人林芳蓉所盜用。況被上訴人因借貸而取
    得三紙台支票據後，其中一紙票號ＢＢ0000000號之三百萬元支票，即係
    做為法拍屋繳款之用 (案號：鈞院八十九年民執宙字第二五二五八號），故本件
    被上訴人確有向上訴人借款並取得借款之事實。
三、證據：除援用第一審所提證據外，聲請訊問證人蔡太國。
乙、被上訴人方面：
一、聲明：駁回上訴。
二、陳述：除與原判決記載相同者，茲引用之外，補稱：系爭本票非被上訴人之筆跡
    為上訴人所不爭執，而系爭本票上之印章係遭訴外人林芳蓉所盜用，被上訴人既
    未於系爭本票上為發票行為，自不負發票人之責任。且上訴人亦無法證明兩造有
    借貸之意思表示合致，並有金錢交付之事實。
三、證據：援用第一審所提證據。
丙、本院依職權向本院八十八年度民執宙字第二五三五八號卷宗。
    理    由
一、本件被上訴人起訴主張被上訴人並不認識上訴人，並無借貸關係存在，上訴人於
    九十年間就如附表所示之本票，聲請九十年票字第一六二一七號裁定，然系爭本
    票上「甲○○」之簽名及印文均非被上訴人所為，被上訴人既無簽發行為，復無
    同意他人簽發之授權行為，自不負該票據責任，系爭本票係訴外人林芳蓉所偽造
    ，爰訴請確認上訴人就其持有如附表所示之本票一紙對被上訴人之票據債權不存
    在，及上訴人以該紙本票聲請假扣押之強制執行程序（台灣台北地方法院九十年
    裁全字第一三二九號，九十執全字第六一九號）因該本票債權之不存在而失所附
    麗，應予撤銷等語（其中撤銷強制執行程序部分業經原審駁回，並未據被上訴人
    聲明不服，已告確定）。上訴人則以：被上訴人因急需資金，向上訴人調借，上
    訴人委由訴外人蔡太國攜帶八十九年十一月廿九日到期之台灣銀行保付支票（下
    稱台支支票）三紙前往被上訴人胞弟廖信中所經營之太佑房屋仲介有限公司（下
    稱太佑公司），現場有被上訴人、及訴外人林芳蓉、蔡太國三人在場，隨即由訴
    外人林芳蓉書立系爭本票，並由被上訴人於發票人處用印，訴外人林芳蓉則於發
    票人處簽名，共同簽發如附表所示之本票，向上訴人調借現金等語置辯。
二、按在票據上簽名者，依票上所載文義負責，又發票人欄之印章如為真正，即應推
    定該票據亦屬真正。申言之，得據以判斷該票據係為發票人作成。倘主張其印章
    係被盜用時，則該等盜用之事實，按諸舉證責任分配之原則，轉應由為此主張者
    負舉證責任。本件被上訴人對於系爭本票上印章之真正並不爭執，其辯稱印章是
    遭訴外人林芳蓉盜用等語，則被上訴人就此應負舉證之責。經查，簽發系爭本票
    時，被上訴人與訴外人林芳蓉均在場，因被上訴人不識字，本票就由訴外人林芳
    蓉開立，交由甲○○蓋章等情，業據證人蔡太國到庭證述屬實，證人林芳蓉雖於
    原審到庭證稱「當時簽發系爭本票是在我經營的太佑公司簽，當時是我與蔡太國
    兩人在辦公室，章是我蓋的，我拿甲○○的印章蓋的」等語，惟證人林芳蓉就拍
    定房屋之價金繳納情形，先稱「投標時我與甲○○約定保證金及尾款一人一半」
    （參原審卷第三十五頁），後又稱「保證金是我先付的，剩餘款項是各付一半」
    （參原審卷第四十七頁）」，是證人林芳蓉前後之證詞並不一致，其證言之可信
    度已屬有疑，並不足採，況被上訴人與訴外人林芳蓉共同開立之系爭本票，換取
    上訴人交付之三張台支支票後，其中票號ＢＢ0000000號之二百萬元支票
    ，由訴外人林芳蓉存入其華僑銀行松山分行00000000000000帳號
    內，而另紙票號ＢＢ0000000號之三百萬元支票，則係做為繳納被上訴人
    向本院標購八十八年度民執宙字第二五三五八號房地之價款等情，業據上訴人提
    出支票之正反面影本二紙為證，並為被上訴人所不爭執，且經本院依職權調閱本
    院八十八年度民執宙字第二五三五八號卷宗經核無訛，系爭本票所換取之上訴人
    交付之三張支票，其中一張既係用於繳納被上訴人所拍定房屋之價款，足堪認定
    系爭本票上「甲○○」之簽名字跡係由被上訴人授權訴外人林芳蓉所書立，是被
    上訴人主張其並無簽發系爭本票之行為，復無同意他人簽發之授權行為等語，即
    不可採。
三、又按稱消費借貸者，謂當事人一方移轉金錢或其他代替物之所有權於他方，而約
    定他方以種類、品質、數量相同之物返還之契約。民法第四百七十四條規定甚明
    ，是以消費借貸，為要物契約，須以金錢或其他代替物之交付為構成要件，如對
    於交付之事實有爭執，自應由主張已交付之貸與人負舉證責任，此觀民法第四百
    七十四條之規定自明，最高法院七十九年度台上字第二七二二號判決參照。本件
    上訴人主張其有借貸予被上訴人之事實，惟為被上訴人所否認，上訴人自應就該
    等借貸之事實負舉證責任。經查，證人蔡太國到庭證稱：系爭借款係由被上訴人
    向上訴人所借，由上訴人託其拿三張台支本票（金額為五百五十萬元再扣掉一個
    月二分半的利息）到廖信中的太佑公司，當時上訴人與林芳蓉均在場，其把票交
    給林芳蓉等語，核與證人林芳蓉於原審證稱：蔡太國拿了三張支票給我等語相符
    ，參諸其中一紙票號ＢＢ0000000號之三百萬元支票，亦係做為繳納被上
    訴人向本院標購八十八年度民執宙字第二五三五八號房地之價款等情，足徵被上
    訴人確有向上訴人借貸，並已取得借款。至證人林芳蓉雖於原審證稱係其向蔡太
    國借款等語，惟其證言與證人蔡太國之證詞相悖，且有前揭證言前後不一之情形
    ，是其證言並不可採。
四、綜上所述，系爭本票既係因被上訴人向上訴人借貸，而由被上訴人授權訴外人林
    芳蓉開立，並由被上訴人親自用印，從而，被上訴人訴請確認上訴人就其持有如
    附表所示之本票一紙對被上訴人之票據債權不存在，為無理由，不應准許。上訴
    意旨指摘原判決不當，求予廢棄改判，為有理由。自應由本院予以廢棄改判，如
    主文第二項所示。
五、據上論結，本件上訴為有理由，依民事訴訟法第四百三十六條之一第三項、第四
    百五十條、第七十八條判決如主文。
中      華      民      國    九十二    年      三      月    二十七    日
                                          臺灣臺北地方法院民事第六庭
                                                  審判長法  官  林惠瑜
                                                        法  官  黃蓓蓓
                                                        法  官   郭美杏
右正本證明與原本無異
中      華      民      國    九十二    年      三      月    二十七    日
                                                    法院書記官  陳如庭
附表：（本票）
      發票人    票面金額      發票日   到期日  票據號碼
              （新臺幣／元）
      林芳蓉    0000000元     11.   12.  163799
      甲○○


司法院資訊處製作；財團法人民間司法改革基金會備份。
